【裁判字號】    90,台上,3008
【裁判日期】    900517
【裁判案由】    強盜
【裁判全文】
最高法院刑事判決                                九十年度台上字第三○○八號
    上訴人  甲○○
右上訴人因強盜案件，不服台灣高等法院高雄分院中華民國八十八年三月十六日第二
審判決 (八十七年度上訴字第二一三二號，起訴案號：台灣高雄地方法院檢察署八十
七年度偵字第一三九七八號) ，提起上訴，本院判決如左：
    主  文
原判決撤銷，發回台灣高等法院高雄分院。
    理  由
本件原判決引用第一審判決書之記載，認定上訴人甲○○曾承攬高雄市苓雅區○○○
路四十一號「易達大賣場」之工程，熟悉賣場內部情形，竟意圖為自己不法之所有，
於民國八十七年六月十七日上午五時十六分許，甫日出之際，夥同不詳姓名成年男子
，侵入上開大賣場行竊，竊得櫃檯內之現金新台幣一萬三千五百元，得手後準備離去
時，因觸動保全系統，星堡保全公司之保全人員陳志銘趕抵現場，擬加以逮捕，上訴
人為脫免逮捕，竟當場持類似扁鑽之物刺向陳志銘，施以強暴，因陳志銘閃避得宜而
未受傷害，上訴人則趁機逃逸。嗣上訴人於同日上午十一時許，前往高雄市○○區○
○路八三二號，另一家「易達大賣場」工作時，為陳志銘發現報警查獲等情。因而維
持第一審論處上訴人共同攜帶兇器竊盜，因脫免逮捕，當場施以強暴罪刑之判決，駁
回上訴人在第二審之上訴，固非無見。
惟查：(一)證人之陳述如無瑕疵，且就其他方面調查又與事實相符，固得採為科刑之基
礎，惟其陳述是否與事實相符，仍應調查其他證據以資審認。本件證人即保全人員陳
志銘固指證，伊趕抵現場時，上訴人持類似扁鑽之物施強暴拒捕，並趁隙逃逸，惟上
訴人則始終否認上情，乃原判決並未說明有何其他補強證據，以資證明陳志銘之指述
與事實相符，即僅憑其一人之指述，為上訴人犯罪之唯一證據，自與證據法則有違。
(二)當事人在審判期日前，或審判期日，聲請調查之證據，如法院未予調查，又未認其
無調查之必要，以裁定駁回，或未於判決理由內說明無調查之必要，其所踐行之訴訟
程序，自難謂非違法。上訴人於原審已經抗辯「易達大賣場」在高雄設有多家分店，
於本案發生前後，已遭竊四、五次，且其手法雷同，並有部分案件已經破案，足見係
另有專偷大賣場者所為，並請求訊問該大賣場之負責人曾榮華，以查明真相（見原審
卷第三十一、三十三、四十八、四十九頁），乃原審未予調查，又未認其無調查之必
要，以裁定駁回或說明無調查之必要，其所踐行之訴訟程序，自有違誤。(三)證據雖已
調查而其內容尚未明瞭者，即與未經調查無異，如遽行判決，仍屬應於審判期日調查
之證據而未予調查。依據卷內資料，上訴人住處之一樓為早餐店，上訴人之臥室在二
樓，上下樓須經過一樓店面（見偵查卷第二十七頁）。而上訴人始終辯稱，案發當時
伊在家中二樓睡覺，並未外出，並舉每天早上在一樓早餐店工作之證人許寶貴、蕭秀
美、張孫美蘭為證。原判決以上訴人逃離大賣場回到住處之時間，應在上午五時三十
分以後，許寶貴、張孫美蘭雖於早上四時三十分許在一樓準備早餐店之材料，但約一
小時即至市場販賣，故無從證明上訴人是否於上午五時三十分以後，返回住處。但依
蕭秀美所供，伊於早上五時即下樓幫忙，許寶貴、張孫美蘭將早餐車推至市場作生意
後，伊仍留在一樓賣早餐，當天早上未見上訴人進入，且至上午七、八時許始上二樓
叫醒上訴人隨其兄外出工作（見偵查卷第三十一頁背面）。上開證言是否屬實，原審
未予調查審認，亦未說明有何瑕疵，徒以證人與上訴人有親誼關係，即不予採納，亦
難昭折服。(四)竊盜因防護贓物、脫免逮捕或湮滅罪證，而當場實施強暴、脅迫論以強
盜之規定，自以實施強暴、脅迫之人為限，其他竊盜共犯對於行強如無犯意之聯絡者
，不容概以強盜論擬。原判決既認定行竊者雖有二人，但為脫免逮捕當場施強暴者僅
有一人，竟論以加重強盜罪之共同正犯，亦有適用法則不當之違誤。(五)原判決認定上
訴人係攜帶兇器竊盜，因脫免逮捕，當場施以強暴，惟依據「易達大賣場」文橫店負
責人曾榮華所供，歹徒係剪開賣場之鐵皮牆壁，侵入店內行竊（見警卷第五頁背面）
。倘本件犯罪係上訴人所為，則所犯加重強盜罪之加重條件，除攜帶兇器外，是否並
有毀壞牆垣或安全設備之情形，原審未予斟酌，亦有疏漏。(六)國家制定刑事訴訟法之
目的，在於對特定被告之特定犯罪事實，經由審判程序以決定國家刑罰權對之存在與
否及其範圍，實施刑事訴訟程序之公務員，自應兼顧實質的真實發現及程序之正義，
以保護被告之合法權益。刑事訴訟法第九十五條第一款規定：訊問被告應先告知犯罪
嫌疑及所犯所有罪名，罪名經告知後，認為應變更者，應再告知。本件第一審檢察官
係以上訴人涉有刑法第三百二十九條、第三百二十八條之準強盜罪嫌，提起公訴；第
一審變更檢察官所引應適用之法條，改依刑法第三百三十條第一項之加重強盜，論處
罪刑，原審予以維持。但第一審及原審於審判期日，均僅告知起訴書所載之罪名（見
第一審卷第十三頁背面、原審卷第一○一頁背面），並未依上開規定，告知變更後之
罪名，使上訴人在審判期日得適切行使法律所賦予之防禦權，亦有未合。以上或為上
訴意旨指摘所及，或為本院得依職權調查之事項，應認有撤銷發回更審之原因。
據上論結，應依刑事訴訟法第三百九十七條、第四百零一條，判決如主文。
中      華      民      國     九十     年      五      月     十七     日
                              最高法院刑事第十二庭
                                  審判長法官  呂  潮  澤
                                        法官  陳  世  雄
                                        法官  孫  增  同
                                        法官  林  開  任
                                        法官  蕭  權  閔
      右正本證明與原本無異
                                              書  記  官
中      華      民      國     九十     年      五      月    二十二    日


司法院資訊處製作；財團法人民間司法改革基金會備份。
